【裁判字號】    99,上易,28
【裁判日期】    990518
【裁判案由】    詐欺
【裁判全文】
臺灣高等法院刑事判決                  99年度上易字第28號
上  訴  人
即  被  告  丁○○
                      樓
            甲○○
前列二人共同
選任辯護人  黃德賢律師
上列上訴人即被告因詐欺案件，不服臺灣臺北地方法院98年度易
字第237 號，中華民國98年11月13日第一審判決（起訴案號：臺
灣臺北地方法院檢察署97年度偵字第15394 號），提起上訴，本
院判決如下：
    主  文
上訴駁回。
丁○○、甲○○並各緩刑貳年。
    事  實
一、丁○○、甲○○二人為夫妻。茲因丁○○於民國96年9 月間
    ，經濟情況欠佳，週轉不靈，且積欠案外人吳勝文100 餘萬
    元無力清償，致彼二人位於臺北市○○區○○路200 巷22號
    3 樓之房地（房地所有人為丁○○、甲○○二人之子戊○○
    名義）遭到吳勝文聲請查封拍賣，而亟思取得現金及解除查
    封拍賣程序，從而取得財產上物之交付與不法利益；而丙○○（未據起訴）適正擔任址設臺北市○○路221 號之「住商
    不動產長春建國加盟店」之店長、張力威（未據起訴）則為
    該店之房屋仲介，彼二人亦均亟思利用仲介房地之職務與機
    會取得不法之佣金。乃經由丁○○、甲○○二人與張力威間
    為鄰居與親密友人之特殊關係，而與丙○○結識後，竟共同
    基於意圖為自己不法所有之犯意聯絡，先由丁○○、甲○○
    二人於96年9 月10日將上開房地，委由「住商不動產長春建
    國加盟店」代為出售，並由丁○○代理當時尚未成年之戊○○與張力威簽訂「專任委託銷售契約書」，委由張力威積極
    找尋買主，從而覓得買主乙○○同意買入該房地後，即著手
    推由甲○○出面與乙○○簽訂上開不動產之「買賣契約書」
    ，並在契約中明定買賣價金為新臺幣（下同）750 萬元，且
    藉口上開不動產已為抵押權人吳勝文向臺灣臺北地方法院聲
    請拍賣，須辦理解除查封登記手續為餌，而約定乙○○應於
    簽約日先給付仲介佣金50萬元予丙○○，並同時須交付簽約
    款150 萬元由丙○○保管，以供丁○○用來處理清償債務解
    除限制登記事宜而對乙○○施行詐術，致乙○○因而陷於錯
    誤，於96年9 月28日前往臺北市○○路221 號之「住商不動
    產長春建國加盟店」與甲○○辦理簽約手續，並於簽約完畢
    後，當場繳付簽約款150 萬元（含50萬元之現金及受款人為
    匯發不動產、票號VC0000000 、面額為100 萬元之支票）及
    仲介費現金50萬元予店長丙○○。孰知丙○○等人於取得上
    開支票與現金後，即藉口甲○○未帶印鑑，而故意拖延辦理
    房、地之過戶手續，卻另一方面於同日下午即持上開之100
    萬元支票，前往臺灣臺北地方法院辦理解除查封、拍賣之程
    序，使丁○○、甲○○二人從而取得財產上之不法利益得逞
    ；至同年10月1日，又由丙○○將上述共同詐得之剩餘現金
    50萬元交付予丁○○之兄轉交丁○○、甲○○；至於詐得之
    仲介佣金50萬元，則由丙○○、張力威二人事後朋分花用。
    嗣因乙○○於簽約當日未能完成過戶手續，乃不斷催促丙○○、張力威、丁○○、甲○○等人辦理房地過戶或返還價金
    ，然彼四人均利用各種藉口推托或竟避不見面，僅推由丙○○交付20萬元支票乙張以為搪塞，乙○○始知受騙。
二、案經被害人乙○○告訴由臺北市政府警察局中山分局報請臺
    灣臺北地方法院檢察署檢察官偵查起訴。
    理  由
壹、證據能力方面：
    按刑事訴訟法第159 條之5 規定；「被告以外之人於審判外
    之陳述，雖不符前四條之規定，而經當事人於審判程序同意
    作為證據，法院審酌該言詞陳述或書面陳述作成時之情況，
    認為適當者，亦得為證據。當事人、代理人或辯護人於法院
    調查證據時，知有第159 條第1 項不得為證據之情形，而未
    於言詞辯論終結前聲明異議者，視為有前項之同意」。經查
    本件被告與辯護人對於公訴人所提之公訴證據，於原審及本
    院行準備程序時已明示不爭執，且在原審及本院審理期間，
    對本院所調查之證據亦均無表示異議，從而本件之公訴證據
    自均應有證據能力，得為本件之審判基礎。
貳、實體方面：
一、上揭事實，訊據上訴人即被告丁○○、甲○○二人均矢口否
    認犯行，被告丁○○辯稱：「那時我父親剛往生，我們很忙
    ，我有跟當時的店長（註：丙○○）接洽，說不能賣，麻煩
    他先把20萬退還給告訴人，他說好，當時他就開20萬元的票
    給告訴人。我們當時不知道他後來被關，是後來才知道這件
    事」云云；被告甲○○辯稱：「因為我公公在房屋買賣簽約
    後一個禮拜就往生了，我們有打電話給賣房子的那位先生，
    後來他被捉去關，我們就沒有聯繫，我們都是跟店長聯繫，
    他有跟我們說先拿20萬元拿出來，由他先拿去還給買主，後
    來店長有說要幫我們處理。（簽約日）我是把全部資料都帶
    去住商不動產公司，連印鑑證明我都有去公所領出來帶去，
    因為代書跟我說是要本人簽名、蓋印，我想說我的小孩（指
    戊○○）去宜蘭玩，等我小孩回來以後再補蓋印章，但後來
    因為我公公往生了，我就跟我先生講說房子先不要賣，我先
    生就聯絡丙○○，他就跟我們說要先拿20萬給他，他會幫我
    們處理，後來開庭的時候才知道他沒有幫我們處理」云云。
二、惟查：
  (一)有關告訴人乙○○經張力威居間仲介，而於96年9 月28日簽
    約當日交付簽約款150 萬元、仲介費50萬元予店長丙○○，
    惟事後雖經不斷催促，然丙○○、張力威、丁○○、甲○○
    等人始終利用各種藉口拒絕辦理房地過戶手續，亦未返還價
    金（包含仲介佣金）等情，業據告訴人即證人乙○○於警詢
    、偵查及原審審理中指訴歷歷及證述甚明，且核與證人（土
    地代書）李碧、張力威於原審審理中之證詞內容相符。而
    共犯丙○○雖經原審傳喚拒未到庭，然經原審調閱渠於偵查
    中經檢察官訊問時所為之證詞，亦與告訴人即證人乙○○之
    陳述若合符節，是證告訴人之供述應屬可採，此外，復有「
    專任委託銷售契約書」影本、「房地產標的現況說明書」影
    本、「不動產買賣契約書」影本、「買賣價金履約保證申請
    書」影本、「聲請暫緩拍賣抵押物狀」影本等各乙份附卷可
    稽。是被告丁○○、甲○○二人確已收取告訴人之購屋款
    150萬元，卻始終未將系爭房地過戶予告訴人，且迄本院準
    備程序期日以前，除只歸還20萬元外，亦拒絕將購屋款予以
    返還等情，均屬事實。
  (二)被告丁○○、甲○○二人雖辯稱，簽約當日有帶齊相關證件
    前往，是因代書說須要屋主（即其子戊○○）本人親自蓋章
    ，而戊○○當天前往宜蘭遊玩，連絡未返，始未能完成簽約
    手續云云，然業經證人即代書李碧於偵查及審理中嚴詞否
    認，表示當天被告甲○○係藉口未帶屋主之印鑑章，故無從
    辦理過戶手續，與戊○○本人有無親自到場實非相關。況且
    當天晚上因張力威說被告甲○○將會把印鑑送過來，故伊還
    一直在臺北市○○路之「住商不動產長春建國加盟店」等到
    晚上9 點鐘，仍始終不見被告甲○○，故還催促張力威以電
    話連絡，也一直連絡不到被告甲○○等語，核與證人張力威
    、丙○○於偵查中供證之情節相符。是證被告丁○○、甲○○上開所辯，顯係託詞。況屋主戊○○當時尚未成年，其雖
    掛名為該房地之所有人，然實際上有關買賣手續均係由其父
    母即被告丁○○、甲○○二人做主，此參照證人戊○○於偵
    查中即經證稱：「我與證人李碧、張力威、丙○○都不認
    識，沒有恩怨。告訴人乙○○及證人地政士李碧所陳述之
    本案房屋買賣糾紛事實，我都不知道，因我在當兵，房屋買
    賣都由我父母親在處理」等語即明 (參見97年5 月23日調查
    筆錄，97年度他字第2751號卷第62-66 頁)。 且96年9 月28
    日是雙方之簽約日，當天買賣雙方須交付第一期款項150 萬
    元，並由約定之代書辦理過戶手續，故買方須帶相關支票
    、現金到場、賣方則須準備相關過戶所須之證件到場等，乃
    是國民之基本常識，亦為證人地政士李碧當日會到台北市
    ○○路之唯一理由，則被告甲○○為簽約之賣方，何可諉為
    不知？又土地買賣仲介實務上，對賣主於簽約當時須帶那
    些證件到場，通常於事前都會耳提面命告知所有細節，此參
    諸證人張力威、丙○○於偵查中亦均證稱確有告知被告甲○○當日須帶那些證件等語，則被告甲○○又何有可能仍會
    漏帶印鑑？又簽約當日係於下午2 時起開始簽約，迄下午4
    時許由丙○○持告訴人所交付之支票100 萬元前往臺灣臺北
    地方法院辦理撤銷查封手續，而直至當天晚上9 時許，證人
    李碧仍為等待被告甲○○要拿印鑑回來而未離開「住商不
    動產長春建國加盟店」之簽約現場，則於此相當長之時間裡
    ，被告甲○○有何正當理由不能提出印鑑章？又於不能提出
    印鑑章時，亦不主動與證人李碧、買主乙○○等人連絡？
    況戊○○當時雖不在台北，然係在宜蘭遊玩，衡情宜蘭距台
    北之簽約地點並不遠，若被告基於父母之身分要求即速返回
    ，則縱當日不及來回，亦非不能於一、二日內補足相關手續
    ，則何以卻一去即了無訊息，甚至不與證人李碧連絡，而
    令其於台北市○○路之「住商不動產長春建國加盟店」內兀
    自空等？又屋主戊○○當時尚未成年，其至宜蘭遊玩又何有
    隨身帶印鑑章之必要？況買賣雙方既早已皆知何時簽約、
    付頭期款及交付相關過戶文件資料，居於賣方之被告豈可任
    令其子在當日他遊而收受價金及持款至原審法院辦理撤銷查
    封房地手續？以上種種均顯與常情不合。是證被告丁○○、
    甲○○二人所辯，均違背事理，不合常情，難以自圓其說。
  (三)又被告丁○○、甲○○二人另辯稱，係因被告丁○○之父死
    亡，故遵父囑不得變賣祖產云云。然查，被告丁○○之父劉
    江河係於96年10月12日始住院，同年10月24日死亡，有馬偕
    紀念醫院98年8 月18日馬院醫內字第0980003542號函及所附
    之病歷表、護理紀錄等在卷可按。而本件被告二人之簽約日
    係96年9 月28日，距離劉江河住院之日尚有二週，依其死亡
    日期則相隔更久，是證渠等所辯亦不符事理，顯係遁詞，尤
    與簽約當日之故意拖延過戶手續並無直接相關。況依本院查
    證，96年9 月28日適值週五，而被告等於當日藉口未帶印鑑
    章而一去不返後，卻又於同年10月1 日的週一下午，委由其
    兄劉聰榮至丙○○處取回50萬元之現金，此有證人丙○○之
    證詞與「買賣價金履約保證申請書」上由劉聰榮親筆簽名等
    在卷可佐。是被告等二人既明知渠等業於96年9 月28日，經
    由告訴人乙○○所交付之支票100 萬元，而已取得其所有之
    房地得以解除查封之不法利益；又於二日後委託其兄劉聰榮
    取得告訴人乙○○所給付之房地款50萬元現金，即應即速履
    行其交付印鑑章俾憑辦理過戶手續予告訴人之義務，始為正
    理，焉有於此時藉詞遵從父囑而反悔惜售之理？又若確因父
    囑而不得變賣房地，亦應速將其情告知買受人，並主動將前
    所取得之價金返還告訴人，而積極謀求和解，又豈有可能屢
    經告訴人催促，卻始終避不見面，既不交付印鑑辦理過戶，
    又不思返還價金，而僅一味拖延？又依通常事理，家有喪事
    亟待處理，當會留在家中而不得遠行，然依告訴人之指訴及
    證人李碧、張力威、丙○○等人於偵查、審理中之供、證
    詞，則均表示當時與被告丁○○、甲○○二人無從取得聯絡
    ，又何以致此？是證告訴人指訴：被告丁○○、甲○○二人
    ，其實自始即無辦理房、地過戶之真意，簽約賣屋只是用以
    為餌，從而於簽約當日撤銷查封與取得買賣價金後，其詐財
    目的已達，所謂未帶印鑑章云云，均只是障眼之手法而已等
    語，堪以採信。否則，本件被告丁○○、甲○○二人何以於
    簽約當日會故意「漏」帶印鑑？何以當日不能取回印鑑？何
    以於二日後尚知去拿取50萬元，卻對告訴人避不見面？於已
    確定不賣房地後，又何以不主動出面與告訴人洽談返還價金
    ？且遲至本件經起訴後，直至原審審理期間（距其售屋時已
    幾逾2年）仍未返還其餘之價金130萬元？在在均證本件被告
    丁○○、甲○○二人之行為有違常情，其目的在詐欺取財與
    謀取撤銷查封之不法利益，的非虛誣。
  (四)末查，依本件被告丁○○、甲○○二人之犯行，若無房屋仲
    介張力威、丙○○等人之合作，絕無可能獨憑己力即得以完
    成。蓋依一般房屋仲介之實務，買賣雙方係由仲介居間，且
    多係一手交錢，一手交貨，則告訴人當日既已交付第一期款
    150 萬元，且交付仲介佣金50萬元，證人張力威、丙○○二
    人即亦應負有保證出賣人誠實履行契約之義務。若證人張力
    威、丙○○二人，有略盡其保管價金或督促履行之義務，被
    告丁○○、甲○○二人絕無可能得逞。然以本件而言，當時
    告訴人已先支付仲介佣金50萬元由丙○○親自收受，其餘交
    付之第一期購屋款150萬元，則係由丙○○負責保管，業據
    告訴人乙○○與證人李碧於偵、審中供、證甚明。而被告
    丁○○、甲○○二人於簽約時因未帶印鑑章致當日並未能順
    利完成房地過戶手續，土地代書李碧亦係等待至當日晚間
    9 時許，始怏怏然離去一節，當為證人張力威、丙○○二人
    所明知，是被告丁○○、甲○○二人於簽約當日顯然有違背
    常情之舉止，依證人張力威、丙○○二人職業上之知識與經
    驗，理應有所警覺，且應格外加以防範。則於二日後之同年
    10 月1日，在被告丁○○、甲○○二人顯然尚未履約之前提
    下，何有可能違背其保管價金之義務，任由被告丁○○委託
    其兄順利取回其剩餘現金50萬元之理？蓋依通常情形，證人
    張力威、丙○○二人既係擔任仲介之居間角色，且均明知被
    告丁○○、甲○○二人業於簽約當日獲得撤銷查封之不法利
    益，即理應更積極協助催促被告丁○○、甲○○二人積極履
    約，惟卻始終消極應對，而與被告丁○○、甲○○等人相互
    唱和，對告訴人假藉各種藉口一味拖延，致告訴人求訴無門
    ，尤以證人丙○○還負有為告訴人保管價金之義務，在明知
    被告丁○○、甲○○二人業無履約之真意後，竟仍任由被告
    取得其所保管之價金50萬元，尤屬違背事理，若非二人有與
    被告丁○○、甲○○二人裡應外合之共同犯意，焉有可能致
    此？參酌被告丁○○與證人張力威間本即為多年之鄰居，且
    張力威尚曾擔任被告丁○○購買汽車時之連帶保證人，嗣因
    發生糾紛而經被害人（劉素容）提起侵占告訴，有臺灣士林
    地方法院檢察署97年度偵緝字第570號不起訴處分書乙紙附
    卷可稽。該案事後雖經檢察官偵查後，以罪嫌不足而對被告
    丁○○為不起訴處分，然已足證彼二人間關係匪淺，尚非普
    通之鄰居關係可比。又被告丁○○本人雖尚無入監服刑之紀
    錄，然曾因涉嫌竊佔、侵占、詐欺等罪名而經檢警多次偵查
    ，堪證其素行本非甚佳，而參酌證人李碧於原審審理中之
    證詞：「我在住商總公司協調時，有看到住商拿出的資料上
    ，竟然看到被告丁○○的名字在簽收條上，我就覺得很奇怪
    ，為何錢會交給被告丁○○，因為這名字我記得在95年也曾
    經辦過他的案子，好像也是有糾紛，後來不了了之，也解約
    了。…我之前有見過被告丁○○，是因為那時候他是說他的
    繼母有個房子要賣，賣方是郭甚，買方是莊碧蓮。就是97年
    度他字第2751號卷第9頁這份買賣契約書沒錯。該買賣契約
    書第14條也有跟本案相同的要撤銷限制登記的情形，也是要
    撤銷查封的，這個案子也是張力威介紹的，當時郭甚有來，
    而被告丁○○一直陪在旁邊。這個案子最後也沒有買賣成功
    ，因為後來買方說有很多疑點，所以我就被通知說雙方已經
    無條件解約」等語即明，復有「賣方郭甚，買方莊碧蓮」之
    買賣契約書乙紙（參見97年度他字第2751號卷第9頁）附卷
    可稽。而郭甚為被告丁○○之繼母，二人亦曾因共同涉嫌詐
    欺罪，前經臺灣士林地方法院檢察署檢察官以97年度偵字第
    2703號為不起訴處分，有該不起訴處分書影本乙份附卷可考
    。是
    本件被告丁○○於本案發生前一年，即曾以其繼母郭甚有遭
    查封登記之房地，經由張力威之關係而委託本案由丙○○擔
    任店長之「住商不動產長春建國加盟店」出售，未隔一年即
    又有本案之發生，且二案之委託人均為被告丁○○，且均屬
    有遭到限制登記之查封拍賣土地，又豈屬巧合？嗣經原審傳
    喚證人丙○○後，雖經合法送達，然始終拒未到庭，益證其
    心虛情怯；而證人張力威嗣經原審拘提到案後，雖矢口否認
    有分得佣金，且供稱並無與被告丁○○等合意詐欺云云，然
    衡諸仲介實務，其係系爭房地之經手仲介，且係與被告丁○○簽訂委賣契約之人，若謂其未朋分丙○○所取得之本案佣
    金50萬元，誰人能信？而衡酌本案發生之情節與渠等在事後
    處理之消極態度，其所稱並無詐欺之犯意聯絡云云，亦非可
    採，併此敘明。
三、綜合上述，本件應是被告丁○○、甲○○二人先共謀利用銷
    售房地為餌，藉以取得現金並解除房地即將面臨查封拍賣程
    序之危機，從而與素行不良且同有謀取不法佣金意圖之丙○○、張力威二人合作，利用銷售房地之簽訂買賣契約機會，
    施行詐術，共同造成被害人乙○○之誤信，從而取得150 萬
    元之頭期款與50萬元之佣金，不僅被告丁○○、甲○○二人
    得以取得解除查封之不法利益，並得以取得現金50萬元，以
    濟週轉不靈之經濟危機；共犯丙○○、張力威二人亦因此得
    以朋分本案之50萬元佣金，雙方均互蒙其利，其動機、手法
    與犯罪之結果，均甚為明顯，事證亦極為明確，自應依法論
    科。
四、核被告丁○○、甲○○所為，均係犯刑法第339 條第1 項之
    詐欺取財罪。被告丁○○、甲○○與未據起訴之共犯丙○○
    、張力威四人間，有犯意聯絡與行為分擔，均為共同正犯。
五、原審經詳細調查及審理後，基於以上相同之認定，並審酌被
    告丁○○、甲○○二人於偵審期間，始終否認犯行，全無悔
    意，供詞亦始終避重就輕，直至該院審理時審判長曉諭後，
    始於言詞辯論終結前，同意返還告訴人130 萬元（業經當庭
    交付並收訖），然距告訴人之被害期間已逾二年，且衡酌告
    訴人於本案所已支付之全部金額為200 萬元以觀，亦難謂係
    屬全部價金之返還，不僅不足以彌補告訴人於本案所受之財
    產上損害，遑論二年來惶惶於追索、訴訟上之精神損失。縱
    上開返還對被害人不無彌補，然微論其返還之時機本即嫌晚
    ，且稽諸告訴人之本意原係在購買房地，而該部分房地實際
    上仍在被告二人之管理與支配中，並非不能履行，然雖經檢
    察官及原審多次曉諭，惟被告仍執意拒絕，是稽諸被告二人
    既前與告訴人間本有達成買賣契約之合意，且又已受領告訴
    人支付之價金，有依約履行之義務，且有履行之能力，然能
    履行卻拒不履行，即難謂有悛悔之心等一切情狀，各量處有
    期徒刑10月。經核原審認事用法，均無違誤，量刑亦無失當
    。茲查被告二人已於99年4月9日，在台灣台北地方法院99年
    度審訴字第39號侵權行為損害賠償事件審理時，與本件告訴
    人成訴訟上和解，被告二人同意連帶給付告訴人20萬元，並
    當場給付完畢，此有該事件和解筆錄影本在卷足憑。復查被
    告二人前均未曾因故意犯罪受有期徒刑以上刑之宣告，此有
    本院被告前案紀錄表足憑，本院認本件刑之宣告均以暫不執
    行為適當，本院爰併予皆宣告緩刑2年，以勵自新。
據上論斷，應依刑事訴訟法第368 條，刑法第74條第1 項第1 款
，判決如主文。
本案經檢察官陳大偉到庭執行職務。
中    華    民    國    99    年    5     月    18    日
                  刑事第九庭審判長法  官  陳貽男
                                  法  官  楊炳禎
                                  法  官  周盈文
以上正本證明與原本無異。
不得上訴。
                                  書記官  張郁琳
中    華    民    國    99    年    5     月    18    日
附錄：本案論罪科刑法條全文
中華民國刑法第339條
（普通詐欺罪）
意圖為自己或第三人不法之所有，以詐術使人將本人或第三人之
物交付者，處5 年以下有期徒刑、拘役或科或併科1 千元以下罰
金。
以前項方法得財產上不法之利益或使第三人得之者，亦同。
前二項之未遂犯罰之。


司法院資訊處製作；財團法人民間司法改革基金會備份。
